臺灣高等法院民事判決　　　　　　　　　93年度勞上字第81號
上　訴　人　丁○○
訴訟代理人　葉秀美律師
複　代理人　李玉海律師
　　　　　　周珮琦律師
上　訴　人　理成營造工程股份有限公司
法定代理人　衣治凡
訴訟代理人　陳明良律師
上　訴　人　東菊金屬工業股份有限公司
法定代理人　李剛毅
訴訟代理人　羅正展律師
上　訴　人　鑫鑫實業行即井天麒
訴訟代理人　乙○○
被　上訴人　乙○○
　　　　　　甲○○
訴訟代理人　羅正展律師
被　上訴人　丙○○
上列當事人間損害賠償事件，上訴人對於中華民國93年10月14日
臺灣臺北地方法院92年度勞訴字第186號第一審判決提起上訴，
本院於94年9月13日言詞辯論終結，判決如下：
    主  文
丁○○、理成營造工程股份有限公司、東菊金屬工業股份有限公
司、鑫鑫實業行即井天麒上訴均駁回。
第二審訴訟費用，丁○○上訴部分，由丁○○負擔；理成營造工
程股份有限公司、東菊金屬工業股份有限公司、鑫鑫實業行即井
天麒上訴部分，由理成營造工程股份有限公司、東菊金屬工業股
份有限公司、鑫鑫實業行即井天麒連帶負擔。
    實體方面：
一、丁○○起訴主張：臺北市○○路新光三越百貨二館工地，係
    由上訴人理成營造工程股份有限公司（下稱理成營造）承攬
    後，將部分工程轉包予上訴人東菊金屬工業股份有限公司（
    下稱東菊公司），東菊公司再將其中之大樓玻璃外牆工程轉
    包予上訴人鑫鑫實業行即井天麒（下稱井天麒）。而伊受僱
    於井天麒，於民國（下同）90年12月20日下午5時20分許依
    井天麒之指示與另2名同事前往系爭工地清洗大樓玻璃外牆
    ，因現場原有鷹架及所有安全設施均已完全撤除，井天麒及
    系爭工地現場各相關人員即被上訴人乙○○（井天麒之業務
    經理，下稱乙○○）、被上訴人甲○○（東菊公司之工地主
    任，下稱甲○○）、被上訴人丙○○（理成營造之工地所長
    ，下稱丙○○）與原審共同被告詹前晴（理成工業股份有限
    公司之專業經理）等人竟違反勞動基準法（下稱勞基法）、
    勞工安全衛生法（下稱勞工安全法）、勞工安全衛生設施規
    則（下稱安全設施規則）等保護他人法令之規定，在現場所
    有安全設施均遭撤除而無任何保護之情形下，猶令伊清洗3
    樓外牆，伊祇得將繩子一端繫於3樓柱子而另一端綁在自己
    身上，於3樓外牆處以腳踏窗戶外緣前進的方式橫向移動洗
    窗，嗣因某位監工喝令伊停止並命地上工人拉住繩子阻止伊
    繼續工作，使伊懸掛該處長達5分鐘而喪失體力，嗣後伊雖
    欲歸位然因雙手無力而墜落地面，並受有第1腰椎壓迫性骨
    折、右後跟骨骨折、右第2、3、4蹠骨骨折、左第2、3、4、
    5蹠骨骨折、左舟狀骨骨折及第5腰椎、廌椎間骨脫症等傷害
    ，迄今仍無法痊癒而有工作能力喪失情形，井天麒固曾給付
    新臺幣（下同）342,400元予伊，惟不足以補償伊所受傷害
    ，井天麒又未依勞工保險條例第6條第1項規定為伊投保勞工
    保險，伊自得依民法第184條第1項、同法條第2項前段、第
    193條第1項、第195條、第185條、第188條等規定，請求井
    天麒與東菊公司、理成營造、乙○○、甲○○、丙○○及原
    審共同被告詹前晴等人連帶賠償醫療費用88,195元、看護費
    用150,000元、減少勞動能力損失4,848,894元、精神慰撫金
    1,000,000元，共計6,087,089元，扣除井天麒已給付之342,
    400元後，井天麒、東菊公司、理成營造、乙○○、甲○○
    、丙○○、原審共同被告詹前晴等人仍應連帶給付伊5,744,
    689元。又伊與井天麒間有僱傭契約，因井天麒之受僱人未
    注意前開勞工安全法、安全設施規則之規定，而對伊未就僱
    傭契約為完全給付，且因井天麒未依法為伊投保勞工保險，
    亦對伊未就僱傭契約為完全給付，依民法第227條第1項、第
    227條之1及第226條第1項之規定，伊得請求井天麒給付不完
    全給付之損害賠償5,744,689元。另井天麒、東菊公司、理
    成營造應依勞基法第59條第1項第1、2、3款及同法第62條、
    第63條之規定，連帶給付伊職業災害損失補償1,288,195元
    （包括醫療費用88,195元、原領薪資補償1,200,000元）等
    情，求為命井天麒與東菊公司、理成營造、乙○○、甲○○
    、丙○○、原審共同被告詹前晴等人連帶給付伊5,744,689
    元，及自起訴狀繕本送達翌日起至清償日止按年息5%計算之
    利息之判決。原審判決命理成營造、東菊公司、井天麒應連
    帶給付丁○○295,275元，及理成營造自93年1月15日起、東
    菊公司及井天麒均自92年11月20日起至清償日止之法定遲延
    利息，並依聲請為准、免假執行之宣告，而駁回丁○○其餘
    之請求。丁○○就伊敗訴部分，除對於原審共同被告詹前晴
    之請求、及對於甲○○、丙○○、乙○○分別應與東菊公司
    、理成營造、井天麒應連帶賠償295,275元及其法定遲延利
    息（即原審判決丁○○勝訴部分）之請求，未據聲明不服外
    ，其餘部分均提起上訴；理成營造、東菊公司、井天麒就伊
    等敗訴部分亦分別提起上訴。丁○○並於本院聲明：(一)原判
    決關於駁回丁○○後開請求之部分廢棄。(二)前開廢棄部分，
    井天麒、東菊公司、理成營造、乙○○、甲○○、丙○○等
    應再連帶給付丁○○5,449,414元，及自92年11月12日起至
    清償日止按年息5%計算之利息。(三)願供擔保請准宣告假執行
    。(四)井天麒、東菊公司、理成營造之上訴駁回。
二、
  (一)理成營造則以：本件實係丁○○未依其僱主井天麒之指示在
    吊板上工作，亦未使用井天麒所提供之安全帶及安全扣，擅
    自以繩索綁住自己腰部施工，經在場人員一再勸止後，仍執
    意以該危險行為工作，嗣因繩子未綁好，致墜落而受傷，伊
    並無違反任何注意義務情事。伊並非丁○○之僱主，自無違
    反對於僱主規定之勞工安全法第5條第1項第5款及安全設施
    規則第225條所規定僱主應盡之注意義務，而無須負侵權行
    為損害賠償責任。縱認伊對丁○○之傷害須負侵權行為賠償
    責任，丁○○請求之醫療費用中有關國術館62,400元支出部
    分，因國術館非醫療機構，不得從事醫療行為，縱使丁○○
    該部分之支出屬實，仍不應准許。至於丁○○請求之其他醫
    療費用共23,425元部分，井天麒已全部代償或清償，丁○○
    不得再為請求。又丁○○所受傷害，並無請專人看護之必要
    ，且無勞動能力喪失殆盡之情形。縱使丁○○之勞動能力有
    損失，亦僅能請求自91年1月起至同年11月井天麒催告上班
    止之勞動能力損失。另丁○○之侵權行為損害賠償請求權亦
    已罹於2年請求權時效，不應准許。伊固應對丁○○負職業
    災害補償責任，丁○○請求補償之醫療費用中有關國術館支
    出部分，因非屬必需之醫療費用，故不應准許。又丁○○自
    91年11月19日起已可上班工作，則其請求91年12月以後不能
    工作之工資補償，即為無理由。再者，井天麒已給付丁○○
    342,400元，已足補償勞基法規定應負之職業災害補償等語
    ，資為抗辯，並於本院聲明：(一)丁○○之上訴駁回。(二)如受
    不利之判決，願供擔保請准宣告免為假執行。(三)原判決不利
    於理成營造部分廢棄。(四)前開廢棄部分，丁○○在第一審之
    訴及其假執行之聲請均駁回。
  (二)東菊公司、甲○○則以：井天麒因系爭工地無法使用洗窗機
    清洗，而改以吊板作業並提供安全帶予丁○○使用，且井天
    麒亦曾告知丁○○施工時應遵守之安全措施，並曾派丁○○
    參加7天職業訓練課程，顯見丁○○前開以繩索自行綑綁施
    工之方式，係其依己意為之，並未得井天麒同意，且當時經
    甲○○、丙○○等人勸阻後仍未予理會，嗣而繩索鬆脫而墜
    落受傷，難認伊等有何違反注意義務之事實。丁○○所受傷
    害，應係其自身違反工作安全規則所致，伊等並無故意過失
    責任或違反勞工安全法之行為。又丁○○並無僱請專業看護
    之必要，且其請求之醫療費用中有關國術館之支出部分，因
    國術館非屬醫療院所，所為亦非屬醫療行為，故不應准許。
    至於膳食費、超等病房費、證明書費等支出部分則均非必要
    之醫療費用，亦不應准許。再者，丁○○自91年1月21日出
    院後，改為門診治療，並無不能工作情形，且井天麒既已通
    知丁○○回來上班，丁○○置之不理，顯有違誠信，丁○○
    復無足夠證據證明醫療期之長短，亦顯欠缺請求工資補償之
    法定成立要件而不應准許。關於職業災害補償部分，雇主雖
    不得以自己無過失而拒絕賠償，惟職業災害補償為損害賠償
    之一種，自仍有民法第217條第1項規定之過失相抵之適用，
    本件事故之發生既係可歸責於丁○○，則適用前揭過失相抵
    規定後，東菊公司已無給付丁○○職業災害補償之義務等語
    ，資為抗辯。並聲明：(一)丁○○之上訴駁回。(二)如受不利之
    判決，願供擔保請准宣告免為假執行。(三)原判決關於命東菊
    公司連帶給付丁○○295,275元及利息部分暨命負擔訴訟費
    用部分之裁判均廢棄。(四)前開廢棄部分，丁○○在第一審之
    訴駁回。
  (三)井天麒、乙○○則以：井天麒因系爭工地為外觀圍有交叉之
    鋼構支架之玻璃帷幕大樓，無法使用洗窗機，亦無可供張掛
    安全網，而提供安全繩、吊板、安全扣及安全帶等設施予丁
    ○○使用，以吊板方式於系爭工地進行洗窗工作，自無違反
    勞工安全法、安全設施規則等保護他人之法律規定可言。本
    件事故之發生係丁○○未依照工作安全規則之規定，自行決
    定改為以繩索環繞在其身上兩圈且未固定，並為求方便而脫
    去防滑之膠鞋後打赤腳繼續施作所致，與井天麒無涉。且丁
    ○○所受傷害，與井天麒有無為其投保勞工保險並無任何相
    當因果關係，丁○○以井天麒未投保勞工保險為由，請求井
    天麒應負侵權行為及不完全給付之損害賠償，自無理由。又
    依高雄醫學院附設中和紀念醫院91年12月26日之診斷證明書
    記載，丁○○於91年10月29日門診時，骨折均已痊癒，僅須
    再開刀取出其內固定物，且丁○○自92年1月9日在高雄醫學
    院最後一次門診後即未再前往門診，顯見丁○○並無喪失原
    有工作能力或有身體遺存殘廢之情形，自僅能請求自91年1
    月起至同年11月之工資補償。丁○○未依規定施工致足部受
    傷，其足部傷害，核非屬勞工保險條例規定之職業病，依勞
    基法第59條第1款規定，礙難請求補償其看護費 、國術館推
    拿費。另丁○○提出之醫療收據中有關國術館支出部分，因
    國術館非衛生署所核定之醫療場所，在國術館所為之行為自
    非醫療行為，而非屬必要費用，不應准許。丁○○得請求之
    醫療費、工資補償費總計為276,425元 ，然於系爭事故發生
    後，井天麒已給付丁○○342,400元，已為足夠 。至於乙○
    ○僅為井天麒所僱傭之業務經理，並非負責人亦非系爭工地
    現場負責人，丁○○以乙○○係負責人而請求損害賠償，顯
    屬無據。縱認乙○○係負責人，丁○○受傷係因其自身違反
    工作安全規則所致，乙○○已盡注意義務，乙○○自無須負
    侵權行為之損害賠償責任，井天麒亦毋庸負侵權行為、不完
    全給付之損害賠償責任等語，資為抗辯，並於本院聲明：(一)
    丁○○之上訴駁回。(二)如受不利之判決，願供擔保請准宣告
    免為假執行。(三)原判決關於命井天麒連帶給付丁○○295,27
    5元及利息部分暨命負擔訴訟費用部分之裁定均廢棄 。(四)前
    開廢棄部分，丁○○在第一審之訴駁回。
  (四)丙○○以伊並非丁○○雇主，也未同意丁○○進場施工，我
    做安全巡視時，發現丁○○如此工作並不妥，有制止丁○○
    ，丁○○並不聽從，自無須對丁○○負任何賠償責任等語，
    並於本院聲明(一)駁回丁○○之上訴(二)如受不利之判決願供擔
    保請准宣告假執行。
三、兩造不爭執之事實：
  (一)井天麒係鑫鑫實業行之負責人，乙○○為該實業行之業務經
    理，系爭工地係由理成營造承攬後，將部分工程轉包予東菊
    公司，東菊公司再將其中之大樓玻璃外牆清洗工程轉包予井
    天麒。
  (二)丁○○受僱於井天麒，於前開時地在系爭工地清洗大樓之外
    牆時墜落地面，因而受有第一腰椎壓迫性骨折、右後跟骨骨
    折、右第2、3、4蹠骨骨折、左2、3、4、5蹠骨骨折、左舟
    狀骨骨折及第5腰椎、廌椎間骨脫症等傷害，並有丁○○提
    出之高雄醫學院附設中和紀念醫院乙種診斷證明書為證（原
    審卷第13頁）。
  (三)丁○○受傷後，井天麒業已給付丁○○自事故發生後即90年
    12月至91年11月之薪資及慰問金共計342,400元。
四、丁○○主張伊於前揭時、地工作，理成營造、東菊公司、井
    天麒與在系爭工地現場之理成營造工地所長丙○○、東菊公
    司工地主任甲○○、井天麒僱用之業務經理乙○○，均違反
    勞基法、勞工安全法、安全設施規則等保護他人之法令，在
    現場所有安全設施均遭撤除而無任何保護情形下，猶令伊清
    洗3樓外牆，致伊受有前述傷害，伊自得本於侵權行為法則
    請求理成營造、東菊公司、井天麒、丙○○、甲○○、乙○
    ○除原審判准理成營造、東菊公司、井天麒應連帶賠償295,
    275元及其法定遲延利息外，應再連帶賠償5,449,414元（原
    審請求5,744,689－原審判准部分295,275=5,449,414）；本
    於勞基法第59條第1、2款規定請求理成營造、東菊公司、井
    天麒連帶給付職業災害之醫療費用、工資補償；再者井天麒
    未依勞工保險條例（下稱勞保條例）第6條第1項規定，為伊
    投保，除違反保護他人之法律外，亦該當民法第227條第1項
    之不完全給付等情；理成營造、東菊公司、井天麒、丙○○
    、甲○○、乙○○則以前揭情詞置辯。經查：
  (一)按因故意或過失，不法侵害他人之權利者，負損害賠償責任
    。故意以背於善良風俗之方法，加損害於他人者亦同。違反
    保護他人之法律，致生損害於他人者，負賠償責任。但能證
    明其行為無過失者，不在此限；又公司負責人對於公司業務
    之執行，如有違反法令致他人受有損害時，對他人應與公司
    負連帶賠償之責，固分別為民法第184條、公司法第23條第2
    項所明文規定。惟查丁○○係於上開時 、地清洗3樓外牆玻
    璃不慎墜落受傷等情，有高雄醫學大學附設中和紀念醫院診
    斷證明書在卷（原審卷第13頁），並為兩造所不爭執，且依
    勞工保險被保險人因執行職務而致傷病審查準則第3條規定
    ，丁○○所受傷確屬職業災害。而按雇主對左列事項應有有
    符合標準之必要安全衛生設備．．．五、防止有墜落﹑崩塌
    等之虞之作業場所引起之危害；又雇主對於在高度兩公尺以
    上之處所進行作業，勞工有墜落之虞者，應以架設施工架等
    方法設置工作台。雇主依前項規定設置工作台有困難時，應
    採取張掛安全網，使勞工使用安全帶等防止因墜落而致勞工
    遭受危險之措施，亦分別為勞工安全法第1項第5款、安全設
    施規則第224條所明文規定。查丁○○係受僱於井天麒 ，負
    責清洗大樓之外牆工作，井天麒並曾指派丁○○自90年10月
    3日起至同年月14日止參加台灣省勞工安全衛生協會所舉辦
    之吊籠操作人員安全衛生教育課程10餘日，領有結業證書（
    原審卷第56頁）在卷可考，足見丁○○對於清洗大樓外牆之
    工作時所須注意之安全衛生事項，應已具備相當知識。又，
    洗窗工作之性質特殊，一般清洗大樓外牆時固多以洗窗機作
    業為之，惟如無法使用洗窗機時，則可採取張掛安全網，使
    勞工使用安全帶以防止勞工發生墜落而遭受危害，並應另行
    架設可供安全帶扣掛之設施（如救命索），此亦有行政院勞
    工委員會90年3月12日勞安二字第0920011231號函 （原審卷
    第308頁）敘甚明 。次查系爭工地為外觀圍有交叉之鋼構支
    架之玻璃帷幕大樓，無法使用洗窗機，亦無可供張掛安全網
    此亦經原審勘驗無訛，此亦有勘驗筆錄 （原審卷第362頁至
    第370頁）、現場相片（原審卷第356頁）在卷足稽，而丁○
    ○係於當天上午即在發生事故地點進行洗窗工作，井天麒並
    提供約60公尺長之安全繩、吊板、安全扣及安全帶等設施供
    丁○○使用，至當天下午，原採取以吊板方式於系爭工地進
    行洗窗工作，約進行清洗三分之一之面積後，其認為速度太
    慢，始自行改為以繩索環繞在其身上兩圈且未固定，並為求
    方便而脫去防滑之膠鞋後打赤腳繼續施作，斯時經其同事王
    耀華及伍宏展發現勸阻，惟丁○○仍執意繼續施工，嗣甲○
    ○、丙○○巡視系爭工地時發現，亦出言勸阻丁○○停止作
    業，惟丁○○仍無視勸阻而繼續工作，甲○○始緊急命王耀
    華拉住繩子固定以防止其墜落，未料丁○○旋即因繩索未綁
    好致鬆脫而墜落地面等情，業據丁○○於原審履勘現場時陳
    明在卷（原審卷第363、364頁），顯見系爭工地因無法使用
    洗窗機，亦無可供張掛安全網，井天麒乃提供約60公尺長之
    安全繩、吊板、安全扣及安全帶等設施供丁○○使用，惟丁
    ○○原以吊板方式進行洗窗工作，約進行清洗三分之一之面
    積後，因認為速度太慢，始自行決定改為以繩索環繞在其身
    上兩圈且未固定，並為求方便而脫去防滑之膠鞋後打赤腳繼
    續施作，且經其同事王耀華、伍宏展發現勸阻後，丁○○仍
    執意繼續施工，嗣甲○○、丙○○巡視系爭工地時發現，亦
    出言勸阻丁○○停止作業，惟丁○○仍無視勸阻而繼續工作
    ，甲○○始緊急命王耀華拉住繩子固定以防止其墜落，終因
    繩索未綁好致鬆脫而墜落地面而致受傷，此經證人王耀華於
    原審證述（原審卷第363頁正、背面、第365頁正、背面）無
    訛，而丁○○受傷後，亦向台灣台北地方法院檢察署（下稱
    台北地檢署）對井天麒、丙○○、乙○○、甲○○、理成營
    造負責人衣治凡、東菊公司負責人王純健、原審共同被告詹
    前晴等違反安全設施規則規定，提出犯有刑法業務過失傷害
    罪嫌之告訴，亦經台北地檢署、台灣高等法院檢察署為不起
    訴處分及駁回再議處分，此亦有各該處分書在卷（原審卷第
    317頁至第326頁）可考。再者丁○○主張理成營造、東菊公
    司、井天麒、丙○○、甲○○、乙○○有違反勞基法、勞工
    安全法造成其有上開損害，因其並未舉證證明之，自不足採
    。此外，不論井天麒是否依勞工保險條例為丁○○投保勞工
    保險，因與丁○○上述職業災害所受損害，二者間並無相當
    因果關係，亦不能遽認井天麒未依勞工保險條例為丁○○投
    保造成丁○○上開損害，要之理成營造、東菊公司、井天麒
    、丙○○、甲○○、乙○○並未違反勞基法、勞工安全法、
    安全設施規則；井天麒亦未違反勞工保險條例等保護他人法
    律之侵權行為，至堪認定，則丙○○、甲○○、乙○○自無
    與其各自雇主理成營造、東菊公司、井天麒負連帶賠償責任
    之理。
  (二)次按因可歸責於債務人之事由，致為不完全給付者，債權人
    得依關於給付遲延或給付不能之規定行使其權利。因不完全
    給付而生前項以外之損害者，債權人並得請求賠償。又債務
    人因債務不履行，致債權人之人格權受侵害者，準用第192
    條至第195條及第197條之規定，負損害賠償責任。固為民法
    第227條、第227條之1分別明定 。惟如雇主於履行債務時並
    無可歸責之事由或其損害與債務不履行無相當因果關係時，
    則縱受僱人因而受有損害，亦不得強令雇主負不完全給付之
    責任。查丁○○主張井天麒違反勞工保險條例第6條第1項未
    依法對丁○○投保勞工保險，井天麒已該當民法第227條第1
    項不完全給付之債務不履行，應對丁○○負損害賠償之責云
    云。惟依勞工保險條例第6條第1項規定：「年滿15歲以上，
    60歲以下之左列 （共8款）勞工應以其雇主或所屬團體或所
    屬機構為投保單位，全部參加勞工保險為被保險人」，姑不
    論井天麒是否有依勞工保險條例第6條第1項規定，為丁○○
    投保勞工保險，縱井天麒未依勞工保險條例第6條第1項規定
    ，為丁○○投保勞工保險，依同法第72條第1項後段規定：
    「勞工因此所受損失，應由投保單位依本條例規定之給付標
    準賠償之」，足見雇主未依勞工保險條例為勞工投保勞工保
    險，致受不能依該條例所規定之各項給付之損失，勞工自得
    依該條例第72條第1項之規定，向雇主請求賠償損失。而丁
    ○○依債務不履行不完全給付法則，請求井天麒賠償其損害
    5,744,689元 （醫療費用88,195元＋增加生活所需要之損害
    150,000元＋減少勞動能力之損害4,848,994元＋精神慰撫金
    1, 000,000元=6,087,089元，扣除井天麒已為之給付342,40
    0元，計5,744,689元），查丁○○因職業災害所受之傷害，
    造成丁○○有上開損害，經查係丁○○未依照工作安全規則
    之規定施作所致，井天麒並無可歸責之原因，理由已見前述
    ，而丁○○所受損害，與井天麒未依法投保勞工保險行為間
    ，二者並無相當因果關係，依上開說明，丁○○主張井天麒
    應負債務不履行之不完全給付損害賠償責任，亦不足取。
  (三)再按事業單位以其事業招人承攬時，其承攬人就承攬部分負
    本法所定雇主之責任；原事業單位就職業災害補償仍應與承
    攬人負連帶責任，再承攬者亦同，勞工安全法第16條定有明
    文。又事業單位以其事業招人承攬，如有再承攬時，事業單
    位、承攬人或中間承攬人，就各該承攬部分所使用之勞工，
    均應與最後承攬人，連帶負雇主應負職業災害補償責任；而
    事業單位或承攬人或中間承攬人，為前項之災害補償時，就
    其所補償之部分，得向最後承攬人求償，勞基法第62條亦有
    明定。事業單位違背勞工安全衛生法有關對於承攬人、再承
    攬人應負責任之規定，致承攬人或再承攬人所僱用之勞工發
    生職業災害時，應與該承攬人、再承攬人負連帶補償責任，
    同法第63條第2項亦有明文。申言之 ，承攬人或再承攬人，
    就其等承攬部分，應單獨負擔勞工安全法所定之雇主責任，
    惟原事業單位或承攬人於職業災害發生時，就勞基法所定職
    災補償責任，則應與承攬人或再承攬人連帶負責，俾使勞工
    多一層補償擔保。而事業單位若無違背其依勞工安全法對於
    承攬人、再承攬人應負責任，例如該法第17條之告知義務，
    其為職災補償後，得就其已為之補償，向最後承攬人求償，
    若有違背情事，則不得對承攬人、再承攬人享有求償權利，
    而應依民法一般連帶債務之規定平均分擔債務。經查，系爭
    工程係由理成營造承攬施作，理成營造再將系爭工程轉包予
    東菊公司，東菊公司又將部分工程轉包予井天麒，經原審依
    職權調取台北地檢署92年度偵字第4136號業務過失傷害案件
    偵查卷宗核閱明確，且為理成營造、東菊公司、井天麒所不
    爭執，堪認為真實。查丁○○係於執行清洗系爭工地外牆玻
    璃之工作時不慎墜落受傷等情，亦為兩造所不爭，揆諸工廠
    法第45條、勞工安全法第2條第4項及勞工保險被保險人因執
    行職務而致傷病審查準則第3條等規定 ，丁○○確係於執行
    職務中不慎自高處墮落而致受有上開傷害，本件事故確屬職
    業災害，理由已見前述。又按職業災害補償乃對受到與工作
    有關傷害之受僱人，提供及時有效之薪資利益、醫療照顧及
    勞動力重建措施之制度，使受僱人及受其扶養之家屬不致陷
    入貧困之境，造成社會問題，其宗旨非在對違反義務、具有
    故意過失之雇主加以制裁或課以責任，而係維護勞動者及其
    家屬之生存權，並保存或重建個人及社會之勞動力，是以職
    業災害補償制度之特質係採無過失責任主義，凡雇主對於業
    務上災害之發生，不問其主觀上有無故意過失，皆應負補償
    之責任，受僱人縱使與有過失，亦不減損其應有之權利。故
    就職災補償請求權自無過失相抵之適用。其次職業災害補償
    制度之另一特質乃在排除代位權之適用，即受僱人得兼領職
    業災害補償金及對於侵權行為人之損害賠償。簡言之，受僱
    人於受領補償後，不因此喪失其對侵害行為人之損害賠償請
    求權。足見雇主之職業災害補償責任，乃屬法定之無過失責
    任甚明。且勞基法第62條規定之立法真意，係為給予勞工更
    充分之保障，始規定事業單位或承攬人應與最後承攬人（即
    雇主）對勞工連帶負職業災害補償之責任（最高法院87年度
    台上字第1949號判決參照）。揆諸前開說明，丁○○主張依
    勞基法第59條第1項第1款、第2款及第3款之規定，請求井天
    麒、東菊公司及理成營造應連帶負職業災害補償責任等語，
    自屬有據。茲就丁○○請求之職業災害損失補償金額是否有
    據，分述如下：
  1.按勞工因遭遇職業災害而致殘廢、傷害時，雇主應依左列規
    定予以補償。但如同一事故，依勞工保險條例或其他法令規
    定，已由雇主支付費用補償者，雇主得予以抵充之：一勞工
    受傷或罹患職業病時，雇主應補償其必需之醫療費用。職業
    病之種類及其醫療範圍，依勞工保險條例有關之規定。二勞
    工在醫療中不能工作時，雇主應按其原領工資數額予以補償
    。但醫療期間屆滿2年仍未能痊癒，經指定之醫院診斷，審
    定為喪失原有工作能力，且不合第3款之殘廢給付標準者，
    雇主得1次給付40個月之平均工資後，免除此項工資補償責
    任。勞基法第59條第1項第1、2款分別定有明文。又本法第
    59條第2款所稱原領工資，係指該勞工遭遇職業災害前1日正
    常工作時間所得之工資；而平均工資則謂計算事由發生之當
    日前6個月內所得工資總額，除以該期間之總日數所得之金
    額，此亦為勞基法施行細則第31條第1項前段、勞基法第2條
    第4款所明定。且上開規定為勞基法之強制規定，不以僱用
    人有故意過失為要件。
  2.丁○○主張其因上開職業災害而就醫，計支出醫療費用88,1
    95元（計至92年7月28日止），業據提出台北醫學大學附設
    醫院醫療費用收據、私立高雄醫學大學附設中和紀念醫院醫
    療費用收據、高雄市立民生醫院、骨科博正醫院掛號收據及
    和平國術館收費收據36份、台灣省國術會損傷推拿整復委員
    會傷情說明書乙份（原審卷第15頁至第40頁）在卷為證，其
    中丁○○自負額23,425元部分，為理成營造、東菊公司、井
    天麒、丙○○、甲○○、乙○○所不爭執，信屬實在。至超
    等病房費1,220元（原審卷第18頁）、證明書費1,300元（原
    審卷第25、26、29、30、33頁），因均非屬醫療所必須之費
    用，自應予以扣除。至丁○○之醫療收據中，雖有和平國術
    館之收費收據，載明其自92年1月5日起至同年7月28日止，
    接受推拿整復，每日支出處理費800元，共支出62,400元，
    以丁○○所受前開傷勢觀之，其接受我國傳統之推拿處理，
    應認屬傳統醫療所必需，又其中丁○○所支出膳食費部分，
    因屬其受傷就醫所為之必要支出，亦應認屬醫療所必需，理
    成營造徒以非屬必需之醫療行為、東菊公司以丁○○不能證
    明其必要性，井天麒以丁○○於國術館就醫時傷口未癒合毋
    庸推拿等語置辯，自非可採，本件丁○○請求理成營造、東
    菊公司、井天麒連帶給付醫療費用在85,675元（88,195－1,
    200－1,300=85,675）範圍內，為有理由，自應准許，逾此
    部分之請求，為無理由，應予駁回。
  3.丁○○主張其於事故發生時原領薪資為30,000元，惟自發生
    系爭職業災害迄今已逾2年，而其至今仍在醫療中，可預期
    在短期之內無法工作，依勞基法第59條第2款規定，以其每
    月所得30,000元計算40個月，理成營造、東菊公司、井天麒
    應連帶給付丁○○原領薪資補償1,200,000元云云。惟查井
    天麒否認丁○○每月薪資為30,000元，而井天麒曾於本件職
    業災害發生後至91年2月7日止，給付丁○○薪資及慰問金，
    除90年12月份為33,400元外，其餘每月30,000元，其中載明
    ：「內容：支付丁○○每月30,000元正（職災金原領工資23
    ,000 ＋慰問金7,000元正）」，並由丁○○在同意人簽章欄
    內簽認，此有91年2月7日付款簽認書（原審卷第69頁、第38
    4頁）附卷可考，丁○○復未能舉證證明其原領薪資為30,00
    0元 ，則其原領薪資應為23,000元，至堪認定。次查勞基法
    第59條第2款規定勞工可1次請領40個月平均工資，係以勞工
    因職業災害而受傷時 ，不能工作且醫療期間屆滿2年仍未能
    痊癒，經指定之醫院診斷，審定為喪失原有工作能力，且不
    合勞基法第59條第3款之殘廢給付責任標準者 ，為其要件，
    惟依財團法人高雄醫學大學附設中和紀念醫院（下稱高醫中
    和醫院）94年3月14日以高醫附秘字第094000730號函（本院
    卷第90頁）覆本院：「．．．丁○○係第1腰椎壓迫性骨折
    ，右腳根骨骨折、右第2、3、4蹠骨骨折、左舟狀骨骨折、
    現殘存足趾關節僵硬，屬勞保154足第1趾或其他4趾喪失機
    能者，12殘廢等級是否喪失勞動能力，請視其工作性質而定
    」，本件丁○○是否喪失原有工作能力，應視其原有工作性
    質而定。查井天麒僱用丁○○係從事高空清潔外牆工作，並
    將丁○○送往參加台灣省勞工安全衛生協會舉辦之吊籠操作
    人員安全衛生教育訓練班訓練，期滿結業，而吊籠操作係具
    高危險性之工作，尚非較費體力、勞力之工作，以丁○○現
    殘存之身體障害觀之，乃足趾關節僵硬，應不致使吊籠操作
    或高空清洗外牆之能力完全喪失，且依勞工保險殘廢給付標
    準表中足趾機能障害154項之殘廢等級為12，而該障害以雙
    足10趾均喪失機能中之8級殘廢最嚴重，丁○○現存身體障
    害離12級殘廢尚有差距，依丁○○現存身體障害情形，核非
    喪失原有工作能力，則其依勞基法第59條第2款後段規定一
    次請領40個月之平均工資，尚非有據，不應准許。
  4.丁○○因上開職業災害就醫後，於93年6月15日再至中和醫
    院門診追蹤，醫師囑言：「該病患因上病因，於93年6月15
    日於門診追蹤，目前左第4、5指關節僵硬，尚須追蹤復健治
    療」，此有該醫院診斷證明書（原審卷第409頁）在卷可考
    ，足見丁○○自90年12月20日受有上開職業傷害後，在醫療
    中不能工作，迄93年6月15日仍在追蹤復健治療中，惟依勞
    基法第59條第2款前後段條文對照以觀，丁○○所得請求勞
    工在醫療中不能工作之原領工資，最長期間以2年為限，以
    丁○○原領薪資為23,000元計算，其得請求之補償工資為
    552,000元（23,000×24=552,000），惟井天麒於系爭職業
    災害發生後，已給付丁○○90年12月份薪資及慰問金33,400
    元、91年1月份薪資及慰問金30,000元，嗣給付91年2月份起
    至同年8月份止，每月30,000元之薪資及慰問金及91年9月份
    至同年11月份止每月30,000元之薪資，即自90年12月事故發
    生後至91年11月止，共給付薪資及慰問金計342,400元，此
    有前揭付款簽認書及華南商業銀行全行通收存款憑條副根12
    紙（原審卷第384頁至第389頁）在卷足憑，並為丁○○所不
    爭執，井天麒此部分之給付，依法自應扣除，丁○○請求之
    補償工資經此扣除後為209,600元（552,000-342,400=209,6
    00），其請求井天麒、理成營造、東菊公司就補償工資連帶
    給付209,600元範圍內，為有理由，逾此部分之請求，為無
    理由，不應准許。
    要之，丁○○得請求理成營造、東菊公司、井天麒連帶給付
    職業災害補償，包括醫療費用85,675元、補償工資209,600
    元，共295,275元（85,675＋209,600=295,275），為有理由
    ，自應准許，逾此範圍之請求，為無理由，不應准許。
五、綜上所述，丁○○依勞基法第59條第1、2款前段規定，請求
    理成營造、東菊公司、井天麒連帶給付職業災害補償，包括
    醫療費用85,675元、及工資補償209,600元，合計295,275元
    ，及自起訴狀繕本送達之翌日即理成營造自93年1月15日起
    、東菊公司、井天麒均自92年11月20日起，均至清償日止，
    按年息5%計算之利息，為有理由，應予准許。丁○○其餘逾
    上開數額以外部分，及其依據民法第184條第2項、第185條
    第1項前段、第188條第1項前段、第193條第1項、第195條第
    1項規定，請求理成營造、東菊公司、井天麒、丙○○、甲
    ○○、乙○○連帶賠償其侵權行為損害賠償5,744,689元之
    本息部分，及依民法第227條第1項、第227條之1、第226條
    第1項之規定，請求井天麒給付5,744,689元之不完全給付損
    害賠償之本息部分，均屬無據，不應准許。原審就上開應准
    許部分，判命理成營造、東菊公司、井天麒連帶給付丁○○
    上開本息，並依職權准予宣告假執行及依理成營造、東菊公
    司、井天麒之聲請，命供擔保而為免為假執行之宣告，核無
    不合，理成營造、東菊公司、井天麒上訴意旨指摘原判決此
    部分不當，求予廢棄改判，為無理由，應予駁回。至上開不
    應准許部分，原審為丁○○敗訴之判決，並駁回其假執行之
    聲請，亦核無不合，丁○○上訴意旨指摘原判決此部分不當
    ，求予廢棄改判，為無理由，亦應併予駁回。
六、兩造其餘攻擊防禦方法及其他未經援用之證據，經斟酌尚無
    礙於本院前述之認定，無一一論究之必要。
七、據上論結，本件為無理由，判決如主文。
中　　華　　民　　國　　94　　年　　9 　　月　　27　　日
                  勞工法庭審判長法　官  黃騰耀
　　　　　　　　　　　      　　法　官  李媛媛
　　　　　　　　　　　      　　法　官  許文章
正本係照原本作成。
上訴人丁○○如不服本判決，應於收受送達後20日內向本院提出
上訴書狀，其未表明上訴理由者，應於提出上訴後20日內向本院
補提理由書狀（均須按他造當事人之人數附繕本）上訴時應提出
委任律師或具有律師資格之人之委任狀；委任有律師資格者，另
應附具律師資格證書及釋明委任人與受任人有民事訴訟法第466
條之一第一項但書或第二項（詳附註）所定關係之釋明文書影本
。
其餘不得上訴。
中　　華　　民　　國　　94　　年　　10　　月　　3 　　日
　　　　　　　　　　　　　　　　書記官  陳明俐
附註：
民事訴訟法第四百六十六條之一（第一項、第二項）：
對於第二審判決上訴，上訴人應委任律師為訴訟代理人。但上訴
人或其他法定代理人具有律師資格者，不在此限。
上訴人之配偶、三親等內之血親、二親等內之姻親，或上訴人為
法人、中央或地方機關時，其所屬專任人員具有律師資格並經法
院認為適當者，亦得為第三審訴訟代理人。
